【裁判字號】    98,台上,474
【裁判日期】    980205
【裁判案由】    違反貪污治罪條例
【裁判全文】
最高法院刑事判決              九十八年度台上字第四七四號
上  訴  人  甲○○
選任辯護人  李泰宏律師
上列上訴人因違反貪污治罪條例案件，不服台灣高等法院花蓮分
院中華民國九十七年八月二十五日第二審判決（九十六年度上訴
字第三六三號，起訴案號：台灣台東地方法院檢察署九十四年度
偵續一字第二號），提起上訴，本院判決如下：
    主  文
原判決撤銷，發回台灣高等法院花蓮分院。
    理  由
本件原判決認定上訴人甲○○係台東縣成功鎮新港國民中學（下
稱新港國中）校長，與該校總務主任即另案裁判之高文俊，均為
依據法令從事公務之人員。於民國八十四年間，共同基於對於主
管之事務，直接圖利廠商煌代有限公司（下稱煌代公司）林炳煌
之犯意聯絡，而有其事實欄所載之犯行。因而維持第一審論處上
訴人共同依據法令從事公務之人員，對於主管之事務直接圖利罪
刑之判決，駁回上訴人在第二審之上訴，固非無見。
惟查：(一)、刑法部分條文於九十四年一月七日修正、同年二月二
日公布，並自九十五年七月一日施行，修正後刑法第二條第一項
之規定，係規範行為後法律變更所生新舊法律比較適用之準據法
，於新法施行後，應適用新法第二條第一項規定，為「從舊從輕
」之比較。而新法第十條第二項所稱公務員，包括同項第一款之
職務公務員（前段為身分公務員、後段為授權公務員）及第二款
之受託公務員，因舊法之規定已有變更，新法施行後，涉及公務
員定義之變更者，應依新法第二條第一項規定，適用最有利於行
為人之法律。亦即有關公務員之犯罪，必須其身分關係，無論依
行為時法律或行為後法律，均合於公務員之定義者，始得依公務
員身分處罰。原判決認定上訴人係新港國中校長，與該校總務主
任即另案裁判之高文俊共同基於對於主管之事務，直接圖利廠商
林炳煌之犯意聯絡，於八十四年十二月二十九日以竄改標單（將
金額刪除或塗黑）之方式，使投標價格較低原可得標之廠商東威
振亞有限公司（下稱東威振亞公司）、佳明通信視聽有限公司（
下稱佳明公司），其投標單成為無效後，讓投標價格較高原不能
得標之林炳煌所經營之煌代公司得標，圖利林炳煌新台幣（下同
）七十五萬七千三百三十五元，成立（八十五年十月二十三日修
正前）貪污治罪條例第六條第一項第四款之依據法令從事於公務
之人員，對於主管之事務直接圖利罪。惟上訴人行為後，刑法第
十條第二項關於公務員之定義已經修正，原審於九十七年八月二
十五日為裁判時，上開修正條文已自九十五年七月一日施行。乃
原審並未依前揭規定為適用法律之比較，並說明上訴人之身分關
係，於修正後是否仍合於公務員之定義？即遽行判決，自有判決
不適用法則及理由不備之違法。(二)、證據雖已調查而其內容尚未
明瞭者，即與未經調查無異，如遽行判決，仍屬應於審判期日調
查之證據而未予調查。公務員對於主管之事務，直接圖利罪，雖
為身分犯，然無身分者與有此身分之公務員，共同圖利第三人時
，依刑法第二十八條及貪污治罪條例第三條規定，該無公務員身
分者，仍應論以圖利罪之共同正犯。按公司為法人，與擔任該公
司負責人之自然人，二者在法律上並非同一人格主體，其財產權
亦各自獨立。本件上訴人（與高文俊）究竟係圖利「煌代公司」
或「林炳煌」？原判決之事實及理由，時而載為圖利「煌代公司
」，時而載為圖利「林炳煌」。究竟圖利何人？未予分辨釐清，
即遽行判決，則林炳煌究為上訴人圖利之對象，或與上訴人犯圖
利罪之共同正犯，即無從為法律上之判斷。(三)、檢察官就犯罪事
實一部起訴者，其效力及於全部，刑事訴訟法第二百六十七條定
有明文。原判決事實已記載，上訴人與高文俊共同基於對於主管
之事務，直接圖利廠商林炳煌之犯意聯絡，決意將「表演空間改
善工程」之施工部分，交由林炳煌之煌代公司承包施作，而由林
炳煌分別向環陽音響工程有限公司（下稱環陽公司）吳岳圜、中
陞企業有限公司（下稱中陞公司）尤吉春、大申機械工程有限公
司（下稱大申公司）李德明等人借牌，並由林炳煌以各該公司名
義填寫投標單，為形式上之投標（即圍標）。其間因有未經協商
，而自行前來之東威振亞公司、佳明公司參與投標上開工程中之
「活動中心燈光吊具音響設施工程」，且其投標價格又均低於該
圍標之價格。上訴人乃藉故離席，由高文俊示意林炳煌與東威振
亞公司之負責人許世賢及佳明公司之負責人宋振光協商（即俗稱
搓圓仔湯），經林炳煌許以支付五十萬元給宋振光、許世賢朋分
為條件，東威振亞公司、佳明公司同意退出投標。達成協議後，
高文俊即將佳明公司、東威振亞公司標單上之金額刪除或塗黑之
方式，使該二家公司之投標單成為無效後，命許世賢、宋振光在
「開標紀錄」上簽字確認，而由林炳煌之煌代公司得標（即圍標
）成功。其理由並已援用該次之「開標紀錄」採為證據（見原判
決第五頁第十一行、第十六頁第六行至第七行、第十四行至第十
五行）。於此情形，該「開標紀錄」有無公務員登載不實公文書
情形，而為起訴效力所及？原審未予審認，理由亦毫無說明，自
有疏漏。(四)、廠商之投標文件（投標單）為文書之一種，就有權
製作之廠商而言，雖屬於業務文書，但就其他人而言，則屬於私
文書。該投標文件倘經辦理採購之機關開標，即已發生法律上之
效果，其內容已告確定，任何人（含原製作者）均無權擅予竄改
。倘非法予以竄改，使投標發生不正確之結果者，即有變造私文
書之問題。原判決既認定，上訴人與高文俊於八十四年十二月二
十九日上午十一時辦理開標時，林炳煌以煌代公司及所借得之環
陽公司、中陞公司、大申公司等名義投標，惟當場另有未經協商
而自行前來之東威振亞公司、佳明公司參與投標，高文俊於打開
第一標時，即發現佳明公司投標之金額低於林炳煌甚多，無法依
原協議由林炳煌得標，乃向上訴人報告此事。上訴人與高文俊為
達其圖利林炳煌得標之初衷，上訴人即藉故離席，由高文俊在場
宣布暫停開標，休息用午餐，並告知林炳煌，使其與佳明公司負
責人宋振光、東威振亞公司負責人許世賢商議，達成林炳煌許以
支付五十萬元給宋振光、許世賢朋分後，佳明公司、東威振亞公
司同意退出該次投標，由煌代公司得標之協議，並將該結果回報
高文俊。高文俊隨即在佳明公司投標單上某項附價之金額劃一橫
線表示刪除，及在東威振亞公司標單上投標金額之末位數字予以
塗黑，再以各該投標單經塗改，未蓋公司大小章為由，報請上訴
人決定並宣布該二家公司之投標單無效，且經宋振光、許世賢在
開標紀錄上簽字確認，使煌代公司得標，由林炳煌圖得不法利益
。嗣林炳煌已依約定，將五十萬元之勸退金委由黃建欽轉交給宋
振光、許世賢各二十五萬元（見原判決第三頁第二行至第四頁第
十五行）。理由且說明：「若無身為主持人的被告（上訴人）配
合宣布休息，使開標會場陷入相當的混亂，高文俊將無法有機會
趁隙塗改上開標單。被告（上訴人）不顧本件工程於開標前已多
風雨，理應更為謹慎處理，卻仍發生前開標單塗改而無效之事，
倘非其與高文俊就上開行為有所合議，如何可能任令高文俊為之
」（見原判決第十九頁第十五行至第十九行）。況檢察官之起訴
書，亦已就上開非法刪除、塗黑投標單上金額之行為，在犯罪事
實欄詳為記載（見起訴書第二頁末行至第三頁第十九行）。則上
訴人對於該非法竄改投標單之變造私文書行為，是否知情參與，
且已經起訴，並與圖利部分有裁判上一罪關係，原審未予斟酌，
亦有疏漏。(五)、已受請求之事項未予判決者，其判決當然為違背
法令，刑事訴訟法第三百七十九條第十二款定有明文。本件依起
訴書記載之事實，上訴人與高文俊共同圖利之金額為二百十四萬
八千九百元（見起訴書第三頁第二十三行至第二十四行）。原審
經審理結果，認定上訴人與高文俊共同圖利之金額為七十五萬七
千三百三十五元（另說明第一審判決記載之金額，應予更正）。
但關於上訴人被訴圖利之金額，逾原判決所認定之七十五萬七千
三百三十五元部分，是否成立犯罪？則未予裁判，自有已受請求
之事項未予判決之違法。以上或為上訴意旨指摘所及，或為本院
得依職權調查之事項，應認原判決有撤銷發回更審之原因。
據上論結，應依刑事訴訟法第三百九十七條、第四百零一條，判
決如主文。
中    華    民    國  九十八  年    二    月    五    日
                      最高法院刑事第七庭
                          審判長法官  謝  俊  雄
                                法官  陳  世  雄
                                法官  魏  新  和
                                法官  吳  信  銘
                                法官  陳  國  文
      本件正本證明與原本無異
                                      書  記  官
中    華    民    國  九十八  年    二    月    九    日
                                                      V


司法院資訊處製作；財團法人民間司法改革基金會備份。
